臺灣臺中地方法院民事判決 
                                      111年度中簡字第2602號
原      告  張庭瑄

被      告  陳秉辰

上列當事人間請求損害賠償事件，於民國111年10月5日言詞辯論
終結，本院判決如下：
    主      文
原告之訴及假執行之聲請均駁回。
訴訟費用原告負擔。
    事實及理由
一、原告主張：被告得預見將個人帳戶提供他人使用，有被犯罪
    集團利用作為詐欺取財之人頭帳戶，詐取被害人轉帳匯款等
    犯罪工具之可能，竟仍不違背其本意，基於幫助他人詐欺取
    財之不確定故意，於民國111年3月8日左右，在不詳之統一
    便利商店，將其向郵局申設之帳號000-00000000000000號帳
    戶（下稱郵局帳戶）及玉山銀行帳號000-0000000000000號
    帳戶（下稱玉山銀行帳戶）之金融卡，以便利商店店到店之
    方式，寄至統一便利商店汶莊門市，金融卡之密碼則以通訊
    軟體LINE之方式告知對方，以此方式交付予自稱為「新光銀
    行張專員」、「Marx Chen」之詐欺集團成員。嗣該詐欺集
    團成員意圖為自己不法之所有，於111年3月14日下午5時24
    分許，以電話向原告佯稱係大大寬頻員工，因系統大停電出
    現錯誤，導致扣款新台幣（下同）1萬2700元，必須依照指
    示操作網路銀行，以解除設定云云，致告訴人陷於錯誤，遂
    於同日下午6時31、36分許，轉帳匯款9萬9999元、4萬9998
    元，至被告上開郵局帳戶；於同日晚上7時6分許，轉帳匯款
    14萬21元至被告上開玉山銀行帳戶內，旋遭提領一空(以上
    合計為29萬0018元)。嗣告訴人發覺受騙，報警處理，始查悉
    上情。因認被告涉有刑法第30條第1項、第339條第1項之幫
    助詐欺罪嫌。雖經台灣台中地方檢察署檢察官為不起訴處分
    （111年度偵字第25777號）確定。然被告上開行為仍須依民
    法第184條第2項負侵權行為責任，且依民法第179條、第182
    條第2項不當得利之規定亦責有返還之責。爰依侵權行為、
    不當得利之法律關係，請求被告如數賠償或返還上開金額。
    訴之聲明：⑴被告應給付原告29萬0018元及自起訴狀繕本送
    達被告之翌日起至清償日止，按年息5%計算之利息。⑵願供
    擔保，請准宣告假執行。
二、被告否認有幫助詐欺取財之犯行，且稱伊亦為被害人，業經
    台灣台中地方檢察署檢察官為不起訴處分（111年度偵字第2
    5777號）確定為辯。答辯聲明：原告之訴駁回。
三、按因故意或過失，不法侵害他人之權利者，負損害賠償責任
    。故意以背於善良風俗之方法，加損害於他人者亦同。違反
    保護他人之法律，致生損害於他人者，負賠償責任，民法第
    184條第1項前段、後段、第2項，分別定有明文。第1項前、
    後兩段為相異之侵權行為類型。關於保護之法益，前段為權
    利，後段為一般法益。關於主觀責任，前者以故意過失為已
    足，後者則限制須故意以背於善良風俗之方法加損害於他人
    ，兩者要件有別，請求權基礎相異，訴訟標的自屬不同（最
    高法法院80年度台上字第3760號判決要旨參照）。此即民法
    第184條規定係調和「行為自由」和「保護的權益」此兩個
    基本利益，區別不同的權益的保護，而組成侵權行為責任體
    系。被侵害者係他人權利時，只要加害人具有故意或過失，
    即應依民法第184條第1項前段負損害賠償責任。其被侵害者
    ，非屬權利時，須加害行為係出於故意背於善良風俗方法（
    第184條第1項後段），或違反保護他人之法律（第184條第2
    項）時，被害人始得請求損害賠償。易言之，民法第184條
    第1項前段所保護的，限於權利，不及一般財產上之利益（
    純粹財產上損害、純粹經濟上損失）。一般財產上利益僅能
    依民法第184條第1項後段規定或第2項受到保護。次按，民
    法第185條「數人共同不法侵害他人之權利者，連帶負損害
    賠償責任﹔不能知其中孰為加害人者，亦同。造意人及幫助
    人，視為共同行為人。」計有4個類型之共同侵權行為【即
    民法第185條第1項前段「即狹義共同侵權行為」，包括主觀
    （意思聯絡）共同加害行為（使加害人就可能的因果關係負
    責）、客觀行為關連共同加害行為（司法院66年例變字第1
    號）（須具共同因果關係）、後段（共同危險行為，擇一因
    果關係）、第2項（造意人與幫助人之共同侵權行為）】，
    該不同類型之共同侵權行為規定要件不同、功能有別。就民
    法第185條第2項所規範之共同侵權行為而言，所稱造意及幫
    助相當於刑法上的教唆及幫助。換言之，造意人者，指教唆
    他人使生為侵權行為決意之人；幫助人者，指予他人以助力
    ，使他人易於為侵權行為之人，其助力包括精神及物質在內
    。第185條第1項前段所謂共同侵權行為，須共同行為人皆已
    具備行侵權行為之要件始能成立（最高法院22年台上字第34
    37號判例要旨，78年台上字第765號判決要旨參照）。
四、次按，稱純粹經濟上損失（純粹財產上損害）者指：「非因
    人身或所有權等權利受侵害而產生的經濟或財產損失」之謂
    ，依此純粹經濟上損失可分兩類（註：王澤鑑著侵權行為法
    2015年版第405-406頁）：第一、直接侵害：如營業競爭、
    引誘違約、阻塞道路交通、製造銷售有缺陷商品、專門職業
    者提供不實資訊或不良服務等；第二、間接侵害：即侵害人
    身或物第三人受有經濟損失，此稱之為關係損失。因人身或
    物受侵害而生之經濟損失，則稱之為結果經濟損失。準此而
    言，本件原告所請求遭詐欺集團詐欺之29萬0018元，核其性
    質原告係受有純粹財產上損害（純粹經濟上損失）。是依上
    開（四）之說明，被告之行為須存有背於善良風俗或違反保
    護他人法律之情形，始為構成。
五、經查，被告對於提供上開郵局及玉山銀行帳戶乙情乙情，並
    不爭執。然被告係因對方洽談貸款申辦事宜，與一般販售金
    融帳戶之情形迥異，又被告確實依照對方之指示將其上開帳
    戶之金融卡，便利商店店到店之方式，寄至對方指定之便利
    商店，因認被告辯稱係遭他人為順利辦理貸款須提供帳戶為
    由詐騙，依指示寄交帳戶之金融卡等詞，尚屬可採。是被告
    辯稱其確係遭詐騙集團詐騙等語，尚非虛假。足認被告上開
    帳戶應係遭犯罪集團成員利用，以便逃避追緝，是被告縱確
    有提供帳戶予他人之行為，亦顯係遭詐騙因而陷於錯誤所致
    ，尚難據此即認被告有何幫助詐欺罪嫌之主觀上不法犯意。
    並無事證足認被告涉有原告所指之犯罪嫌疑，復查無其他積
    極證據足資認定被告有何幫助詐欺取財之犯行，應認被告犯
    罪嫌疑尚有不足。而為台灣台中地方檢察署檢察官為不起訴
    處分（111年度偵字第25777號）確定乙情，業據兩造所不爭
    執，並有卷附之上開不起訴處分書可稽。查原告所請求遭詐
    欺之29萬0018元，核其性質係屬純粹財產上損害（純粹經濟
    上損失），然被告既無幫助詐欺之行為，亦查無違反保護他
    人法律規定。是依上開（三）之說明，被告上開行為自未符
    合民法第184條、第185條共同侵權行為之規定，難認負原告
    負有損害賠償之責。
六、再按，由民法第180 條之規定（即給付不當得利之排除）及
    我實務及學者通說，就不當得利之是否無法律上之原因，採
    非統一說，即區分「給付不當得利」及「非給付不當得利」
    二類型之不當得利。前者乃係基於給付而生的給付不當得利
    請求權，稱之為給付不當得利請求權，其規範功能在使給付
    者得向受領者，請求返還其欠缺目的而為的給付。其成立要
    件有三，即基於給付而受利益、當事人間具有給付關係，欠
    缺給付目的。而稱給付者，指有意識地，於一定目的而增加
    他人財產之謂。所謂「增加他人的財產」，學說上稱之給與
    行為，可為法律行為（契約或單獨行為）或事實行為。本件
    依原告之主張，依上開說明，本件原告所主張之不當得利請
    求權，其類型係「非給付不當得利」已明。而按，非給付不
    當得利請求權，指受益非本係於受損人者的給付而生之給付
    不當得利請求權，其發生之事由有三：1.由於行為。2.由於
    法律規定。3.由於事件。而基於行為而生之不當得利請求權
    ，又可分為受益人之行為、受損人之行為及第三人之行為。
    而此等非給付不當得利請求權，依其內容，更可分為下述三
    種類型：即權益侵害不當得利請求權、支出費用不當得利請
    求權（指清償他人債務，因不具備委任、無因管理或其他法
    定求償要件而發生的不當得利請求權）、求償不當得利請求
    權（指非以給付的意思，於他人之物支出費用）。本件依上
    開原告之主張以觀，可認原告所主張者，係乃指基於被告（
    即受益人之行為，即被告提供金融悵卡）之權益侵害不當得
    利請求權甚明。而關於如何判斷侵害他人權益的不當得利，
    以「權益歸屬說」為認定之標準（最高法院94年度台再字第
    39號判決要旨參照）。此即，認為權益有一定的利益內容，
    專屬於權利人，歸其享有，例如所有權的內容為物之使用、
    收益、處分，並排除他人之干涉，歸屬於所有人。違反法秩
    序所定權益歸屬而取得利益的，乃侵害他人權益歸屬範圍，
    欠缺法律上之原因，應成立不當得利。此係以保有給付之正
    當性，作為判斷標準，以符合不當得利之規範功能。依上說
    明被告既未存有侵害行為，且未獲得任何利益，則其對原告
    自不負有返還不當得利之責任。則原告本於民法第179 條為
    本件不當得利之請求，亦乏依據。
七、綜上所述，原告本於民法第184條第2項侵權行為及第179條
    不當得利之法律關係（法定債之關係），而為本件之主張、
    請求，於法均有未合，自無理由，應予以駁回，其假執行之
    聲請既失所附麗，爰一併予以駁回，爰為判決如主文第1項
    所示。
八、據上論結，本件原告之訴為無理由，依民事訴訟法第78條，
    判決如主文。
中　　華　　民　　國　　111 　年　　10　　月　　12　　日
                      臺灣臺中地方法院臺中簡易庭
                                  法　官　陳添喜
以上正本係照原本作成。
如不服本判決，應於送達後20日內，向本院提出上訴狀並表明上
訴理由，如於本判決宣示後送達前提起上訴者，應於判決送達後
20日內補提上訴理由書（須附繕本）。如委任律師提起上訴者，
應一併繳納上訴審裁判費。
中　　華　　民　　國　　111 　年　　10　　月　　12　　日
                                  書記官　黃舜民